【裁判字號】    96,重上更(一),106
【裁判日期】    971209
【裁判案由】    返還不當得利等
【裁判全文】
臺灣高等法院民事判決             96年度重上更(一)字第106號
上  訴  人  戊○○
            巳○○
            辰○○
            壬○○
            癸○○
            丑○○
            未○○
            己○○
            庚○○
            卯○○
            寅○○
            申○○○
                        之6
            辛○○
            子○○
            午○○
            丙○○
            乙○○
            甲○○
                        1號
共      同
訴訟代理人  吳奎新律師
複代理人    陳添信律師
            黃瑞真律師
被上訴人    丁○○
訴訟代理人  劉岱音律師
            徐鈴茱律師
上列當事人間返還不當得利等事件，上訴人對於中華民國94年7
月19日台灣台北地方法院94年度重訴字第405號第一審判決提起
上訴，經最高法院發回更審，本院於97年11月25日言詞辯論終結
，判決如下：
    主  文
原判決關於駁回上訴人後開第二項之訴，及該部分假執行之聲請
，暨訴訟費用之裁判除確定部分外廢棄。
被上訴人應給付上訴人卯○○、寅○○、申○○○、辛○○、子
○○、午○○新台幣佰伍拾肆萬貳仟捌佰零玖˙伍元，給付上
訴人丙○○、乙○○、甲○○新台幣佰伍拾肆萬貳仟捌佰零玖
˙伍元，及均自民國86年10月6日起至清償日止，按年息5％計算
之利息。
第一、二審及發回前第三審訴訟費用除確定部分外，由被上訴人
負擔。
本判決命被上訴人給付部分，於上訴人卯○○、寅○○、申○○
○、辛○○、子○○、午○○以新台幣壹佰貳拾萬元，上訴人丙
○○、乙○○、甲○○以新台幣壹佰貳拾萬元，為被上訴人供擔
保後得假執行；但被上訴人如以新台幣佰伍拾伍萬元為上訴人
卯○○、寅○○、申○○○、辛○○、子○○、午○○，以新台
幣佰伍拾伍萬元為上訴人丙○○、乙○○、甲○○預供擔保，
得免假執行。
    事實及理由
壹、程序部分：
    上訴人之上訴聲明原請求被上訴人給付伊等新台幣（下同）
    708萬5619元及自民國（下同）86年10月6日起至清償日止，
    按年息5％計算之利息；嗣更正聲明為：先位聲明請求被上
    訴人給付上訴人卯○○、寅○○、申○○○、辛○○、子○
    ○、午○○354萬2809.5元本息，給付上訴人丙○○、乙○
    ○、甲○○354萬2809.5元本息；備位聲明請求被上訴人給
    付上訴人等人708萬5619元本息。其理由略以：先位聲明係
    扣除馮文秀之應繼分及排除馮文秀之繼承人而為請求，備位
    聲明，係因考量本件涉及繼承關係，為符合必要共同訴訟之
    當事人適格要件，乃仍併列馮文秀之繼承人戊○○等九人為
    上訴人，其金額則由上訴人內部自行分割給付等語；經核其
    請求之基礎事實同一，且係屬擴張或減縮應受判決事項之聲
    明，依民事訴訟法第446第1項但書、第255條第1項第2款、
    第3款規定，所為更正聲明應予准許。
貳、實體部分：
一、上訴人聲明：（一）先位聲明：1.如主文第一、二項所示。
    2.願供擔保，請准宣告假執行。（二）備位聲明：1.原判決
    關於駁回上訴人後開第２項之訴部分廢棄。2.被上訴人應給
    付上訴人等708萬5619元，及均自86年10月6日起至清償日止
    ，按年息5％計算之利息。3.願供擔保，請准宣告假執行。
    被上訴人聲明：上訴駁回。
二、上訴人起訴主張：坐落台北市○○段○○段389、389-1、390
    、390-1、391、557-1、558、557、518、518-1、518-2地號
    等11筆土地為馮佳崔之遺產。馮佳崔於36年2月13日死亡，
    有配偶馮蔡罔市、長子馮丙丁、次子馮文秀及三女馮敏為其
    繼承人。馮蔡罔市於46年間死亡，上開土地由馮丙丁、馮文
    秀與馮敏繼承。馮敏、馮丙丁、馮文秀又先後死亡，伊等分
    別為繼承人，上開土地應由伊等共同繼承。惟被上訴人與馮
    文秀於77年3月21日簽立協議書，並於80年11月8日簽立補充
    買賣協議書，將上開11筆土地出賣與被上訴人。嗣上開土地
    中之389-1、390-1、391、557-1、518-1地號等5筆土地（下
    稱系爭土地）於82年間經台北市政府徵收，經被上訴人起訴
    請求馮文秀讓與其對台北市政府徵收地價補償費之請求權，
    經最高法院判決被上訴人勝訴確定，被上訴人遂於86年10月
    6日向台北市政府地政處領取地價補償費計1062萬8429元。
    惟系爭土地非僅由馮文秀一人繼承，馮文秀雖將系爭土地出
    售與被上訴人，然該買賣契約違反土地法第34條之1第1項規
    定，對馮文秀以外之繼承人不生效力。被上訴人領取系爭土
    地之徵收補償費，並無法律上之原因，且侵害伊等受領該補
    償費之權利等情。爰依不當得利及侵權行為之法律關係，先
    位聲明求為命被上訴人給付上訴人卯○○、寅○○、申○○
    ○、辛○○、子○○、午○○（即馮丙丁之繼承人）354萬2
    809.5元，給付上訴人丙○○、乙○○、甲○○（即馮敏之
    繼承人）354萬2809.5元，及均自86年10月6日起至清償日止
    ，按年息5％計付利息；備位聲明求為命被上訴人給付上訴
    人等人708萬5619元，及均自86年10月6日起至清償日止，按
    年息5％計付利息之判決（上訴人超過708萬5619元本息請求
    部分業經判決敗訴確定）。
被上訴人則以：
（一）系爭土地於77年間已登記為馮文秀所有，伊以買賣為原因
      向馮文秀購買系爭土地，應受善意信賴之保護，縱馮佳崔
      之其他繼承人未拋棄繼承，與伊無關。況土地登記謄本上
      載明系爭土地屬馮文秀所有，可見其他繼承人已拋棄繼承
      ，上訴人主張馮丙丁、馮敏未拋棄繼承，應負舉證責任。
（二）馮蔡罔市、馮丙丁、馮敏及彼等之繼承人均有同意將系爭
      土地辦理繼承登記予馮文秀一人。伊並非無法律上之原因
      而受領系爭土地之徵收補償費。伊並無侵害上訴人之權益
      ，且系爭土地係於77年間辦理繼承登記於馮文秀名下，然
      上訴人於94年間始依民法第184條規定請求損害賠償，其
      請求權亦已罹於時效消滅云云，資為抗辯。
三、兩造不爭執之事實：
（一）馮佳崔所有系爭土地於77年間辦理繼承登記於馮文秀名下
      ，於82年間為台北市政府徵收。
（二）馮文秀於80年11月8日與被上訴人簽立補充買賣協議書，
      將系爭土地出賣與被上訴人。
（三）被上訴人另案請求馮文秀讓與台北市政府就系爭土地之徵
      收地價補償費請求權，經本院84年度重上更(一)字第90號及
      最高法院86年度台上字第2389號判決被上訴人勝訴確定在
      案。
（四）被上訴人於86年10月6日向台北市政府地政處領取系爭土
      地徵收補償費1062萬8429元。
四、關於馮佳崔之繼承人除馮文秀以外之繼承人是否拋棄繼承部
    分：
（一）按依74年6月3日修正前之民法第1174條規定，繼承人得拋
      棄其繼承權；前項拋棄，應於知悉其得繼承之時起2個月
      內，以書面向法院、親屬會議或其他繼承人為之。亦即繼
      承權之拋棄為要式行為，如不依法定方式為之，依民法第
      73條之規定自屬無效，有最高法院23年上字第2683號判例
      可據。又繼承因被繼承人死亡而開始，繼承開始後，繼承
      人即取得被繼承人之財產，雖繼承權繼承人得拋棄之，且
      繼承之拋棄，溯及於繼承開始時發生效力，與未曾繼承同
      ，但繼承人之拋棄繼承，如為無效，其原由繼承取得之財
      產，仍屬其所有（最高法院71年台上字第4945號裁判意旨
      參照）。
（二）經查上訴人主張馮佳崔於36年2月13日在台北市○○街之
      戶籍地死亡時，其法定繼承人除馮文秀外，尚有馮蔡罔市
      （46年1月1日死亡）、馮丙丁（79年7月25日死亡）及馮
      敏（65年8月5日死亡），且均同住在一起，業據其提出繼
      承系統表及戶籍謄本為證（見原審卷9、32-34、37、39頁
      、本院重上卷19-22頁），為被上訴人所不爭執，堪信為
      真實。足見馮蔡罔市、馮丙丁及馮敏於36年2月13日馮佳
      崔死亡時即已知悉彼等得為繼承，依前揭規定，馮蔡罔市
      、馮丙丁及馮敏至遲應於36年4月13日前以書面向法院、
      親屬會議或馮文秀表示拋棄對馮佳崔之繼承權，始生拋棄
      繼承之效力。而系爭土地係於77年9月5日辦理繼承登記為
      馮文秀所有，有土地登記謄本可稽（見原審卷111-137、2
      62頁）；且據被上訴人在另案即原審法院93年度重訴字第
      8號事件陳述：當初馮佳崔的繼承人是伊付代價一一拜託
      他們，請他們拋棄繼承，最後只剩下馮文秀一人繼承等語
      （見原審卷205頁）；並在本院陳述：伊係協助馮文秀辦
      理，馮文秀要伊給其他繼承人錢，伊就給；代書是伊幫馮
      文秀找的等語（見本院更(一)卷75頁背面、76頁）；足見所
      謂拋棄證明文件係77年事後才製作，均非36年間知悉馮佳
      崔死亡後2個月內所為之拋棄繼承書面文件，自不得以此
      認定馮佳崔之其他繼承人已合法拋棄繼承。況馮蔡罔市、
      馮敏於77年以前早已死亡，尚不得以馮文秀單獨繼承土地
      之登記推定其二人已拋棄繼承；至馮丙丁尚且於43年間與
      馮文秀共同出具土地賣渡證（見本院重上卷23頁），更足
      證其並未拋棄繼承，否則馮丙丁如已拋棄繼承，該出售馮
      佳崔土地之賣渡證何須馮丙丁具名？縱被上訴人為證明馮
      文秀以外之繼承人已拋棄繼承而提出馮丙丁與馮敏繼承人
      之印鑑證明（見原審卷256、300-305頁），亦不足以推定
      馮敏、馮丙丁、馮蔡罔市已合法拋棄繼承。而被上訴人既
      可提出前述其他繼承人之印鑑證明作為僅馮文秀一人辦理
      繼承登記之證明，卻未能提出其他繼承人拋棄繼承之文書
      （見本院更(一)卷76頁），亦屬可疑。被上訴人抗辯除馮文
      秀以外之馮佳崔之其他繼承人均已拋棄繼承，為不足取。
      馮佳崔之其他繼承人並未合法拋棄繼承，不生拋棄繼承之
      效力，堪以認定。系爭土地屬馮佳崔之遺產，應由馮文秀
      、馮蔡罔市、馮丙丁與馮敏共同繼承而為公同共有。
五、關於上訴人主張被上訴人成立侵權行為及有不當得利法則之
    適用部分：
（一）經查依被上訴人與馮文秀於80年11月8日簽立之補充買賣
      協議書記載，被上訴人與馮文秀係於77年3月21日簽立協
      議書（見原審卷41頁），當時系爭土地尚登記在馮佳崔名
      下，繼承登記又係委由被上訴人辦理，經被上訴人在另案
      原審法院93年度重訴字第8號事件陳述：當初馮佳崔的繼
      承人是伊付代價一一拜託他們，請他們拋棄繼承，最後只
      剩下馮文秀一人繼承等語；並在本院陳述：伊係協助馮文
      秀辦理，馮文秀要伊給其他繼承人錢，伊就給；代書是伊
      幫馮文秀找的等語，有如前述；足證被上訴人知悉馮佳崔
      尚有其他繼承人存在，並非不知情之善意第三人。況被上
      訴人與馮文秀簽立協議書時，系爭土地仍登記在馮佳崔名
      下，尚未登記在馮文秀名下，馮文秀若要處分系爭土地應
      得全體共有人之同意，始生效力，被上訴人自不受土地法
      第43條所規定土地登記有絕對效力之保護。被上訴人明知
      馮佳崔之繼承人並非只有馮文秀一人，竟以其他繼承人拋
      棄繼承之方式將系爭土地辦理登記在馮文秀一人名下，則
      所辦理之繼承登記，就馮丙丁、馮敏繼承部分自屬無效，
      其原由馮丙丁、馮敏（二人已死亡，由彼等之繼承人繼承
      ）繼承部分仍屬彼等所有。另系爭土地登記在馮文秀一人
      名下，並不足以認定馮佳崔之其他繼承人同意馮文秀處分
      系爭土地，被上訴人並未舉證證明，其執此抗辯馮佳崔之
      其他繼承人同意馮文秀處分系爭土地，為不足採。被上訴
      人與馮文秀就馮佳崔所有系爭土地成立買賣契約，並代為
      辦理繼承登記，將系爭土地登記在馮文秀名下，自屬侵害
      馮丙丁、馮敏之應繼分，上訴人主張被上訴人成立侵權行
      為，應屬有據。
（二）按馮佳崔之其他繼承人並未合法拋棄繼承，不生拋棄繼承
      之效力，系爭土地既屬馮佳崔之遺產，即應由馮文秀、馮
      蔡罔市、馮丙丁與馮敏共同繼承而為公同共有，已如前述
      ；又買賣固非處分行為，惟共有人中之一人或數人，或繼
      承人中之一人或數人，未得其他共有人或繼承人之同意，
      出賣共有財產或遺產者，其所訂立之買賣契約雖非無效，
      惟對他共有人或他繼承人仍不生效力（最高法院86年度台
      上字第149號判決意旨參照）。經查被上訴人係以其已向
      馮文秀購買系爭土地為由，而領取馮文秀就系爭土地可得
      領取之徵收補償費；惟馮文秀與被上訴人就系爭土地訂立
      買賣契約並未取得馮佳崔之其他繼承人之同意，上開買賣
      契約僅在馮文秀與被上訴人間為有效，對馮佳崔之其他繼
      承人並不生效力。縱被上訴人以其與馮文秀間訂立之協議
      書訴請馮文秀應將系爭土地徵收補償費之請求權讓與被上
      訴人，而經本院84年度重上更(一)字第90號及最高法院86年
      度台上字第2398號判決被上訴人勝訴確定，亦僅係被上訴
      人得對馮文秀或其繼承人抗辯其受領土地徵收補償，為有
      法律上原因，並無從對抗馮敏、馮丙丁或該二人之繼承人
      。從而被上訴人依其與馮文秀間關於系爭土地之買賣契約
      ，受領原應屬馮丙丁與馮敏所有因系爭土地應繼分被徵收
      之地價補償費，就馮丙丁、馮敏之應繼分部分顯然欠缺法
      律上之原因，其領取應屬不當得利。
六、關於上訴人請求被上訴人給付系爭土地之徵收地價補償費部
    分：
（一）按無法律上之原因而受利益，致他人受損害者，應返還其
      利益，民法第179條前段定有明文。
（二）經查被上訴人依其與馮文秀間關於系爭土地之買賣契約，
      受領原應屬馮丙丁與馮敏所有因系爭土地應繼分被徵收之
      地價補償費，就馮丙丁、馮敏之應繼分部分顯然欠缺法律
      上之原因，其領取應屬不當得利，已如前述，上訴人依不
      當得利法則，請求被上訴人給付原應屬馮丙丁與馮敏所有
      因系爭土地應繼分被徵收之地價補償費，先位聲明請求被
      上訴人給付上訴人卯○○、寅○○、申○○○、辛○○、
      子○○、午○○（即馮丙丁之繼承人）354萬2809.5元，
      給付上訴人丙○○、乙○○、甲○○（即馮敏之繼承人）
      354萬2809.5元，及均自被上訴人領取上開補償費即86年1
      0月6日起至清償日止，按年息5％計算之利息，應屬有據
      。另被上訴人係於86年10月6日領取系爭土地之徵收補償
      費，上訴人於94年3月17日提起本件訴訟，並未逾時效期
      間，被上訴人抗辯上訴人請求權已罹於時效而消滅云云，
      為不足取。上訴人先位聲明之請求既經准許，其備位聲明
      即無庸審酌，附此敘明。
七、綜上所述，上訴人依不當得利法則請求被上訴人給付上訴人
    卯○○、寅○○、申○○○、辛○○、子○○、午○○354
    萬2809.5元，給付上訴人丙○○、乙○○、甲○○354萬280
    9.5元，及均自被上訴人領取上開補償費即86年10月6日起至
    清償日止，按年息5％計算之利息，為有理由，應予准許。
    原審就上開應准許部分為上訴人敗訴之判決，尚有未洽；上
    訴論旨指摘原判決此部分不當，求予廢棄改判，為有理由。
    末按上訴人陳明願供擔保聲請准為假執行之宣告，經核並無
    不合，爰酌定相當擔保金額准許之；並依職權宣告被上訴人
    得預供擔保免為假執行。
八、兩造其餘之攻擊或防禦方法及未經援用之證據，經本院斟酌
    後，認為均不足以影響本判決之結果，無逐一詳予論駁之必
    要。併此敘明。
九、據上論結，本件上訴為有理由，依民事訴訟法第450條、第
    78條、第463條、第390條第2項、第392條第2項，判決如主
    文。
中    華    民    國    97    年    12    月    9     日
                  民事第八庭
                      審判長法  官  劉勝吉
                            法  官  連正義
                            法  官  鄭威莉
正本係照原本作成。
如不服本判決，應於收受送達後20日內向本院提出上訴書狀，其
未表明上訴理由者，應於提出上訴後20日內向本院補提理由書狀
（均須按他造當事人之人數附繕本）上訴時應提出委任律師或具
有律師資格之人之委任狀；委任有律師資格者，另應附具律師資
格證書及釋明委任人與受任人有民事訴訟法第466條之1第1項但
書或第2項（詳附註）所定關係之釋明文書影本。
中    華    民    國    97    年    12    月    11    日
                            書記官  李垂福
附註：
民事訴訟法第466條之1（第1項、第2項）：
對於第二審判決上訴，上訴人應委任律師為訴訟代理人。但上訴
人或其他法定代理人具有律師資格者，不在此限。
上訴人之配偶、三親等內之血親、二親等內之姻親，或上訴人為
法人、中央或地方機關時，其所屬專任人員具有律師資格並經法
院認為適當者，亦得為第三審訴訟代理人。


司法院資訊處製作；財團法人民間司法改革基金會備份。
